臺灣高等法院刑事判決
110年度上訴字第1255號
上  訴  人  
即  被  告  張書瑋



選任辯護人  吳定宇律師
            吳湘傑律師
            高靖棠律師
上列上訴人因違反洗錢防制法等案件，不服臺灣桃園地方法院10
9年度金訴字第74號，中華民國110年1月8日第一審判決（起訴案
號：臺灣桃園地方檢察署108年度偵字第16191號），提起上訴，
本院判決如下：
    主  文
原判決撤銷。
張書瑋無罪。
    理  由
一、公訴意旨略以：張書瑋依其智識程度，可預見提供自己之銀
    行帳戶存摺、提款卡及密碼等供人使用，可能因此供他人使
    用詐術使被害人將款項匯入後再予提領使用而掩飾或隱匿詐
    欺取財犯罪所得之本質、來源、去向、所在、所有權、處分
    權或其他權益，仍基於洗錢及幫助詐欺取財之不確定犯意，
    於民國108年3月14日凌晨12時許，在桃園市○○區○○路0段000
    號空軍一號南崁長榮站，將其向玉山商業銀行申辦之帳號00
    00000000000號帳戶之存摺及提款卡，寄送給真實姓名、年
    籍不詳自稱「劉經理」之人，並配合對方更改提款卡密碼。
    嗣該真實姓名、年籍不詳之人所屬詐騙集團成員在取得上開
    帳戶提款卡及密碼後，即意圖為自己不法之所有，於翌(15)
    日中午12時許，以同案被告DUENAS EDMOND CAPULONG(另為
    不起訴處分)所申辦門號0000000000號撥打予董秀如，佯稱
    為其表哥需借錢裝潢等語，致董秀如陷於錯誤，而於同日下
    午1時50分許，在臺中市○○區○○路000號合作金庫商業銀行匯
    款新臺幣18萬元至上開帳戶內，上開金錢隨即遭詐騙集團成
    員提領一空，嗣董秀如發覺受騙，報警處理，始查悉上情。
二、按犯罪事實應依證據認定之，無證據不得認定犯罪事實；不
    能證明被告犯罪者，應諭知無罪之判決，刑事訴訟法第154
    條第2項、第301條第1項分別定有明文。事實之認定，應憑
    證據，如未能發現相當證據，或證據不足以證明，自不能以
    推測或擬制之方法，為裁判基礎；認定犯罪事實所憑之證據
    ，雖不以直接證據為限，間接證據亦包括在內，然而無論直
    接或間接證據，其為訴訟上之證明，須於通常一般之人均不
    致有所懷疑，而得確信其為真實之程度者，始得據為有罪之
    認定，倘其證明尚未達到此一程度，而有合理之懷疑存在時
    ，事實審法院復已就其心證上理由予以闡述，敘明其如何無
    從為有罪之確信，因而為無罪之判決，尚不得任意指為違法
    ；又刑事訴訟法第161條第1項規定，檢察官就被告犯罪事實
    ，應負舉證責任，並指出證明之方法，是檢察官對於起訴之
    犯罪事實，應負提出證據及說服之實質舉證責任，倘其所提
    出之證據，不足為被告有罪之積極證明，或其指出證明之方
    法，無從說服法院以形成被告有罪之心證，基於無罪推定之
    原則，自應為被告無罪判決之諭知（最高法院40年台上字第
    86號、76年台上字第4986號、92年台上字第128號判例要旨
    參照）。
三、公訴意旨認上訴人即被告(下稱被告)張書瑋涉犯上開洗錢、
    幫助詐欺取財犯行，無非係以被告於警詢及偵查中之供述、
    告訴人董秀如之指述、告訴人提出之匯款申請書代收入收據
    、合作金庫銀行存摺交易明細影本、通話詳細資訊截圖、中
    華電信股份有限公司用戶受信通信紀錄報表、內政部警政署
    反詐騙諮詢專線紀錄表各1紙附卷可參（見偵卷第48至52頁
    ），及卷附玉山銀行帳戶之交易明細（見偵卷第60頁），為
    其論據。訊據被告固坦承有於上揭時、地，依「劉經理」之
    指示，將其上開帳戶之存摺、提款卡，至空軍一號南崁長榮
    站寄送予「陳文彬」，並依「劉經理」指示更改提款卡密碼
    等事實，惟堅決否認有何洗錢、幫助詐欺取財之犯行，辯稱
    ：我當時為繳納酒駕案件之罰金急著貸款，看到臉書有貸款
    廣告，經與真實姓名、年籍不詳之「劉經理」聯繫，才會將
    本案帳戶資料寄給「劉經理」指定之「陳文彬」等語；另辯
    護人為其辯以：被告斯時因酒駕之公共危險案件經法院判處
    有期徒刑5月確定，被告經濟狀況不佳，又不欲讓其母知悉
    此事，遂決定自行籌款，經於臉書發現小額借款廣告後，依
    該廣告資訊與自稱「劉經理」之人聯繫，而遭該人利用被告
    心理，佯以得為被告辦理貸款並得快速撥款，致受騙而寄出
    本案帳戶之存摺及提款卡，此有被告與「劉經理」間之LINE
    對話記錄在卷可參，且被告發現受騙後，已即時向玉山銀行
    掛失，足認被告並無洗錢或幫助詐欺之故意等語。
四、經查：
  ㈠上開玉山銀行帳戶由被告申辦後使用，並領有提款卡，且被
    告於108年3月14日，依真實姓名年籍不詳，網路上自稱代辦
    貸款業者「劉經理」之指示，至位於桃園市○○區○○○○號南崁
    長榮站，將上開帳戶之存摺、提款卡寄送至空軍一號台中中
    南站，由「陳文彬」收受，並依「劉經理」之指示更改提款
    卡之密碼等情，業據被告於警詢、偵訊、原審及本院準備程
    序、審理時坦認在卷（見偵卷第3至5、68頁背面，原審卷第
    23頁；本院卷第88、89、138頁），復有寄送包裹收執聯、
    被告與「劉經理」間之LINE對話紀錄、上開帳戶之開戶及交
    易資料附卷可稽(見偵卷第6至37、58至60頁)。又真實姓名
    年籍不詳，自稱「劉經理」、「陳文彬」之詐欺集團成員，
    受領被告所寄交之上開存摺、提款卡後，所屬詐欺集團成員
    即以前述手法對告訴人施以詐術，致告訴人陷於錯誤而匯款
    18萬元至被告所有上開帳戶，旋即遭該詐欺集團成員持被告
    前開帳戶之提款卡及密碼，提領近空等情，業據證人即告訴
    人董秀如於警詢中指述綦詳（見偵卷第47頁），並有告訴人
    提出之匯款申請書代收入收據、合作金庫銀行存摺交易明細
    影本、通話詳細資訊截圖、中華電信股份有限公司用戶受信
    通信紀錄報表、內政部警政署反詐騙諮詢專線紀錄表各1紙
    附卷可參（見偵卷第48至52頁)，暨被告上開玉山銀行帳戶
    交易往來明細在卷足憑（見偵卷第60頁），則被告上開帳戶
    確遭詐欺集團成員使用，且詐騙集團成員藉此以前揭方式詐
    騙告訴人，待告訴人匯款至被告之帳戶內後，旋由詐欺集團
    成員提領一空等事實，均堪認定。
　㈡惟按刑法上之幫助犯，係指以幫助之意思，對於正犯資以助
    力，使其犯罪易於達成而言，故幫助犯之成立，不僅須有幫
    助他人犯罪之行為，且須具備明知他人犯罪而予以幫助之故
    意，始稱相當。刑法不承認過失幫助之存在，從犯之成立，
    須有幫助之故意，亦即必須認識正犯之犯罪行為而予幫助者
    ，始足當之（最高法院86年度台上字第4824號、72年度台上
    字第6553號判決意旨參照）。又所謂洗錢，除利用不知情之
    合法管道（如金融機關）為之外，尚須行為人主觀上有使犯
    罪所得財物或利益之來源合法化之犯意，客觀上有改變該財
    物或利益之本質，以避免追訴處罰所為之掩飾或藏匿行為，
    始克相當。基此，於交付帳戶而幫助詐欺罪或洗錢罪之成立
    ，必須幫助人於行為時，明知或可得而知，被幫助人將持其
    所交付之帳戶向他人詐取財物；以及行為人於行為時，明知
    或可得而知所交付之帳戶係作為犯罪所得財物、利益之來源
    合法化之用。倘交付帳戶之人並無幫助詐欺或洗錢犯罪之意
    思，亦非認識或可得預見收受其帳戶之人將以之作為詐欺取
    財等財產犯罪工具，藉由該帳戶使犯罪所得財物或利益之來
    源合法化，即不能成立幫助詐欺取財或洗錢等犯罪。是本案
    所應審究者，乃被告交付本件帳戶予他人，是否具有犯洗錢
    罪、幫助他人犯詐欺取財罪之意思，或可認識或得預見將會
    犯洗錢罪、幫助詐欺罪之不確定故意。茲認定如下：
　⒈被告於警詢、偵訊、原審及本院審理時均否認有何洗錢、幫
    助詐欺之犯行，並先後一致供稱：我於108年1月間要申請貸
    款繳酒駕罰款，在FB看到貸款廣告，我以廣告上所留LINE帳
    號與對方自稱「劉經理」聯繫，劉經理要我提供公司薪資轉
    帳使用的存摺和提款卡，還有身分證和健保卡正反面給他，
    我於108年3月15日晚上聯繫不到劉經理覺得怪怪的，就打電
    話向玉山銀行將存摺提款卡掛失等語(見偵卷第4、5頁；原
    審卷第23、43至45頁；本院卷第88頁)；對於何以交付帳戶
    資料之原因、過程，始終均供稱係因需貸款，在網站與貸款
    代辦業者「劉經理」聯繫，誤信其所述，而依對方指示將帳
    戶資料寄出，被告所述之經過、細節前後均相符合，復有被
    告提出與「劉經理」LINE對話紀錄及寄送包裹收執聯在卷可
    稽，足見被告前揭所辯尚非虛捏。⒉
　⒉其次，觀諸卷附被告提出與「劉經理」聯繫之LINE對話紀錄(
    見偵卷第7至37頁)，被告於108年3月11日下午5時許與「劉
    經理」對話聯繫，「劉經理」稱：「有沒有穩定工作跟收入
    」、「月收多少」，被告復以：「35000」；「劉經理」又
    詢問：「銀行學貸，信貸，房貸，車貸，信用卡，當鋪，私
    人，代書，高利貸有欠嗎？」，被告則復以：「學貸」、「
    我急需一筆錢繳罰款、3/28」；「劉經理」再稱：「可以」
    、「還這麼久」、「今天提資料」、「最快週三」、「最慢
    週五內放款」、「我們每一萬月息200元」等語，其後被告
    詢問：「能借25萬嗎」，「劉經理」則又傳訊「借款人姓名
    、身分證號碼、現居地址、手機號碼、借款金額、借款用途
    、個人薪資、雙證件正反面拍照」，「按照上面給我」，被
    告回復：「我立刻填寫」，並依上開項目逐一填寫，且檢附
    身分證、健保卡之正反面照片傳送給「劉經理」，「劉經理
    」又回稱「幫你提交，兩小時密我」；被告再於相隔約2小
    時後傳訊「劉經理」，「劉經理」先回稱：「稍等」、「我
    先放款」、「放完幫你查」，再於約1小時後回復被告稱：
    「借25萬」、「最多分72期」、「你決定好跟我說」，嗣被
    告回復：「好」、「我決定借」、「25萬，72期」，「劉經
    理」則又稱：「本金3472+利息5000」、「一共8472」、「
    遲繳罰款當期應繳金額一半」「所以不要遲繳」等語，依上
    可知，被告與「劉經理」之對話中，「劉經理」乃係詢問被
    告之工作、收入、信用情形，要求被告提供雙證件影本，並
    假稱要幫被告提交資料，請被告2小時之後再行詢問，嗣被
    告再行聯絡，表示決定借貸25萬元、以分期72期方式清償，
    「劉經理」旋即告稱每期繳款金額、遲繳之罰款等語，可見
    被告確係急需借貸資金使用而與「劉經理」聯繫，而「劉經
    理」乃假冒代辦貸款業者之說詞，對於放貸審核所需時間、
    所需證件資料、分期利息、遲繳罰款等情節、內容，應答流
    暢自然、煞有其事，且在此之時，並未要求被告提供個人帳
    戶資料，一般民眾確有可能為其說詞所惑，誤信對方確為代
    辦貸款業者。
　⒊又觀諸上開被告與「劉經理」之LINE對話內容，於被告誤信
    「劉經理」為代辦貸款業者，且其提供之借款金額、分期方
    式被告均可接受，而決定向「劉經理」辦理借貸之際，「劉
    經理」始向被告告稱：「補上手持身分證跟人臉自拍確認是
    本人借款」、「提供一個你方便見面的超商門市」、「在二
    個你要收借款的帳戶，封面拍照，內有刷新之後，拍照有交
    易紀錄的三頁」、「這三個給我」，並稱：「那13萬，給你
    開玉山銀行的支票」、「不然陌生帳戶一次轉帳太多，我們
    股東帳戶會被查」、「因為很多都是公務人員退休」等語，
    假稱其公司股東很多是公務人員退休，其等將提供借貸資金
    轉帳至被告提供之帳戶，又避免轉帳金額過多，其中13萬元
    開立支票云云，被告因而誤認其所提供之帳戶資料係為了收
    取借貸款項之匯入，未能察覺有異，尚難認悖於常情。況且
    ，「劉經理」嗣後更傳送借款合約書與被告，內容包含甲方
    (即被告)、提供收款帳戶(即被告之玉山銀行帳戶)、借款金
    額部分匯入玉山銀行帳戶、部分開立玉山銀行支票、第一期
    最晚繳款日期、乙方為劉素素，及乙方要求甲方提供玉山銀
    行帳戶作為借款使用(其一：提供借款存入，作為轉帳憑證
    ，其二：作為帳戶可以正常使用查詢及正常取款確認)，看
    似合情合理、有標準流程及制式文件；「劉經理」復向被告
    稱：「核對下」、「因為你是在我們這裡第一次借款，沒有
    你的信用紀錄，所以你的收款帳戶，要先提供到我們這邊做
    帳戶查詢，確認收款帳戶沒有代扣代繳，強扣法扣，問題帳
    戶跟控管帳戶之後，才會將借款存入你的帳戶，如果以上都
    沒有問題，就會存入借款並影印存摺收款內頁，作為借款合
    約書附件，放款時簽字」、「放款時存摺跟卡交還給甲方，
    必須在超商門市，因為有提款機可以查詢餘額並提領，並且
    有監視器作為存證，金額核對之後必須當下核對借款合約書
    內容並簽字和本票」、「帳戶查詢當天晚上放款，放款時，
    會先跟你核對證件本人」、「然後你的存摺及卡，當下會還
    給你，讓你查餘額，你查到你帳戶上的借款金額，再跟我核
    對合約書內容」、「確認無誤之後簽字簽本票就行」等語(
    見偵卷第14至16頁)，由此可知「劉經理」對於要求被告提
    供銀行帳戶之緣由及放款後即歸還存摺跟卡片等流程，已編
    造一套完整、合理之說詞，足見詐欺集團之手法不斷推陳出
    新，一般民眾確有可能難辨真假，被告亦因而相信對方所言
    ，未能察覺有異，與常情尚非有違，則被告上開所辯情詞並
    非毫無可信。⒊
　⒋再者，嗣被告於108年3月14日凌晨寄送其玉山銀行帳戶存摺
    及提款卡後，「劉經理」於當日下午2時許告稱已收到，被
    告詢問「劉經理」何時會好，「劉經理」推稱：「今天處理
    56件所以你的往前推是52喔」、「你的是明天喔」、「因為
    目前你的編號是52」；被告復於同年月15日下午2時許再詢
    問「劉經理」大概幾點會好，「劉經理」先拖延稱「5點多
    」，後又稱「沒事的」、「我們都是晚上放款」、「我再跟
    你喬」、「你先以工作為重」等語拖延時間、安撫被告；嗣
    當日下午5時許，「劉經理」再稱：「到你那邊約00：30-01
    ：00」、「你幾點下班」、「要到前半小時」、「再跟你說
    」、「你指定的超商門市喔」等語；迄至108年3月16日凌晨
    0時24分許，被告又傳訊詢問「大約幾點會到」，「劉經理
    」答稱：「我問下喔」、「還沒」、「前面還有一個」等語
    (見偵卷第35頁)；被告於0時31分傳訊稱：「所以是從台中
    跑上來喔」，於1時31分傳訊稱：「可以知道幾點會到」、
    「在嗎」等語，惟對方未讀訊息亦無回應，迄於當日2時34
    分，被告撥打LINE電話及傳送貼圖試圖與「劉經理」聯絡，
    對方仍未讀訊息亦未回應（見偵卷第37頁），可見被告寄出
    其存摺、提款卡後，持續與「劉經理」聯繫辦理進度，其間
    「劉經理」則一再編造理由、藉故拖延，迄於108年3月16日
    凌晨2時34分許，被告試圖與「劉經理」聯繫未獲回應；而
    被告旋即於108年3月16日上午11時55分許透過電話方式向玉
    山銀行掛失存摺、提款卡，亦有玉山銀行個金集中部109年1
    1月10日玉山個(集中)字第1090133940號函在卷可稽(見原審
    卷第29、31頁)，由此益見被告確實係欲貸款而交付系爭帳
    戶之提款卡及密碼，並於提款卡、存摺寄出後，密切關心對
    方處理進度，依對方指示等候消息，迄至對方毫無回應時，
    被告始知受騙，並旋即向銀行辦理辦理掛失。從而，被告所
    辯其沒有沒有幫助詐騙集團詐欺或洗錢的犯意，應堪採信。
　㈢公訴意旨雖認依被告之智識程度，可預見將金融機構提款卡
    及密碼交付他人使用，可能遭詐欺集團使用為詐欺取財之犯
    罪工具，且可能因此供他人使用詐術使被害人將款項匯入後
    再予提領使用而掩飾或隱匿詐欺取財犯罪所得之本質、來源
    、去向、所在、所有權、處分權或其他權益等語。惟查：
　⒈詐欺集團詐騙手法日益翻新，政府機關、金融機構、電視新
    聞及報章雜誌，對於詐欺集團詐欺手法亦大肆報導，極力勸
    導民眾應多加注意防範，庶免上當被騙，然仍屢屢傳出一般
    民眾遭到詐欺集團詐騙之消息，其中不乏學歷良好，職業收
    入優渥者，亦不乏受騙之原因甚不合常情者。況一般人對於
    社會事務之警覺性及風險評估，乃因人而異，再參以被告自
    述高中畢業後就選擇當志願役，103年退伍後開始工作，本
    人沒有辦理貸款的經驗，只有申請學貸、是母親處理的等情
    ，則在其有繳納酒後駕車刑罰易科罰金之資金，焦急尋求援
    助，又不想讓家人知悉之情況下，再加上「劉經理」所屬詐
    騙集團有計畫地以精熟之話術，嚴密之回應等方式，鬆懈被
    告之心房，依被告之生活經驗，未能清楚辨識此係異於常規
    之借款手續、將來更有遭挪為不法使用之虞，而未加提防將
    存摺、提款卡及密碼交付他人，並非難以理解或全然不可採
    信，故斷難以被告疏於注意之情即遽認其具有洗錢或幫助詐
    欺犯罪之認知與容任。⒉
　⒉再觀之被告於108年3月16日凌晨1、2時許不斷試圖與「劉經
    理」聯絡，因未獲對方回應，旋即於108年3月16日上午11時
    55分許透過電話方式向玉山銀行掛失存摺、提款卡，亦有玉
    山銀行個金集中部109年11月10日玉山個(集中)字第1090133
    940號函在卷可稽(見原審卷第29、31頁)，業如前述，倘若
    被告交付提款卡及告知密碼之初即有供給他人不法使用之預
    見，乃至意欲或容任，又何必多此一舉，持續不斷與「劉經
    理」聯絡或向銀行掛失，由此究難逕認被告初始確具有幫助
    詐欺或洗錢之直接故意或間接故意。況且，本案並無證據足
    證被告交付上開帳戶金融卡及密碼時獲取任何利益，倘被告
    確有提供帳戶幫助他人詐欺取財之不確定故意，理應考量日
    後可能受刑事追訴之風險，豈會在未得相當報酬下即平白交
    出上開帳戶之金融卡及密碼，益徵被告確係誤信「劉經理」
    能順利申貸，始寄出金融卡及提供密碼，並未預見其金融帳
    戶會遭詐騙集團做為犯罪使用甚明，故難認被告確係基於洗
    錢或幫助詐欺取財之犯意而提供金融卡及密碼做為洗錢或詐
    欺取財之工具，而逕以洗錢罪或幫助詐欺取財罪相繩。
　⒊至被告雖於寄送上開帳戶存摺、提款卡時一併連同衣服包裝
    ，並填寫寄送物品為「衣服」，然被告於原審審理時已供稱
    ：此係依「劉經理」指示所為，因為對方表示怕其他人知道
    會被調包，如果裡面是放衣服就不會去動等語(見原審卷第4
    9頁)；而詐騙集團以此種說詞及託運記載方式，在法院承辦
    詐欺案件之實務經驗中，亦確屬常見之慣用手法，乍聽之下
    似言之成理，一般人難以辨認真偽，自難執此遽指被告係故
    意隱瞞而為不利於被告之認定。　　
　㈣據上，被告所辯其係為辦理貸款，始提供其上開帳戶之提款
    卡、密碼等情，業據其提出相當證據資為證明，核其所辯並
    非毫無憑據，尚難僅以被告寄交提款卡及告知密碼之行為，
    遽認其主觀上有明確認知或可預見帳戶係供詐欺集團成員騙
    取他人財物之人頭帳戶使用之幫助詐欺取財或幫助洗錢之直
    接故意或不確定故意。此外，依檢察官所舉之證據，尚不足
    以證明被告確有前開公訴意旨所指之幫助詐欺、洗錢犯行，
    自不得遽令被告擔負幫助詐欺或洗錢罪之罪責。
五、綜上所述，被告固有交付上開帳戶之存摺、提款卡及密碼等
    物與他人，告訴人亦於前揭時間匯款至被告之帳戶，惟被告
    辯稱其係為辦理貸款，始將上開帳戶提款卡、存摺及密碼交
    付他人，主觀上並無洗錢或幫助詐欺之故意，尚非無據。本
    件依檢察官所舉各項證據方法，尚不足使所指被告涉犯洗錢
    、幫助詐欺罪嫌之事實達於通常一般人不致有所懷疑，而得
    確信為真實之程度，無法使本院形成被告確有公訴人所指洗
    錢、幫助詐欺犯行之有罪心證。此外，復查無其他積極證據
    足以證明被告涉有檢察官所指洗錢、幫助詐欺取財犯行，自
    不能證明被告犯罪。原審未予詳察，遽為被告有罪判決，容
    有未合。被告提起上訴，否認犯罪，為有理由，自應由本院
    將原判決撤銷，改諭知被告無罪之判決，以臻適法。
據上論斷，應依刑事訴訟法第369條第1項前段、第364條、第301
條第1項，判決如主文。
本案經檢察官劉建良提起公訴，檢察官董怡臻到庭執行職務。
中　　華　　民　　國　　110 　年　　8 　　月　　11　　日
                  刑事第十一庭　審判長法　官　周煙平
　　　　　　　　　　　　　　　　　　　法　官  陳俞伶
　　　　　　　　　　　　　　　　　　　法　官  連育群
以上正本證明與原本無異。
檢察官如不服本判決，應於收受送達後20日內向本院提出上訴書
狀，其未敘述上訴之理由者並得於提起上訴後20日內向本院補提
理由書（均須按他造當事人之人數附繕本）「切勿逕送上級法院
」。
                                      書記官  廖紫喬
中　　華　　民　　國　　110 　年　　8 　　月　　11　　日